【裁判字號】    91,訴,1782
【裁判日期】    920630
【裁判案由】    偽造文書
【裁判全文】
臺灣臺中地方法院刑事判決                        九十一年度訴字第一七八二號
    公  訴  人  臺灣臺中地方法院檢察署檢察官
    被      告  戊○○
右列被告因偽造文書案件，經檢察官提起公訴（九十年度偵字第二二三二二號），本
院判決如左：
    主  文
戊○○共同連續行使偽造私文書，足以生損害於公眾及他人，處有期徒刑肆月，如易
科罰金，以佰元折算壹日。緩刑貳年。如附表所示之物，均沒收。
    事  實
一、戊○○係丁○○、乙○○之女。於民國九十年八月間，戊○○因缺錢花用，透過
    其男友甲○○（未據起訴）之介紹，欲向丙○○（另經臺灣臺中地方法院檢察署
    檢察官不起訴處分確定）借款，因丙○○要求提供不動產抵押權設定作為擔保，
    戊○○及甲○○乃共謀由戊○○以其父丁○○所有坐落臺中縣大里市○○段七七
    四地號土地及其上建物（門牌號碼臺中縣大里市○○路○段五二號）（下稱系爭
    土地及建物）設定抵押，而共同基於意圖為自己不法所有及行使偽造私文書、行
    使使公務員登載不實文書之概括犯意：
    (1)先由戊○○於同年月十日向其父丁○○佯稱要申辦老人年金，須丁○○之國民
      身分證及印章，致使丁○○不疑有他，而交付個人之國民身分證一張及印章一
      顆予戊○○。
    (2)戊○○、甲○○隨後於同日，在不詳地點，由李智贀在附表編號一所示之委任
      書「委任人（簽名蓋章）欄」偽造丁○○之署押一枚，由戊○○在該欄上盜蓋
      丁○○之印章一次，並於「受任人欄」填載自己之名字，共同偽造完成表彰丁○○委任戊○○代為申請印鑑證明之申請書私文書一紙，再由戊○○持往臺中
      縣大里市戶政事務所，在印鑑證明申請書「當事人（簽名蓋章）欄」上又盜蓋
      丁○○之印章一次，偽造完成內容為表彰戊○○代丁○○申請印鑑證明一份之
      私文書一紙，並將上開委任書及申請書提出於該戶政事務所申請核發印鑑證明
      而行使之，使不知情之承辦公務員黃玉禎、吳寶華將此不實之事項，登載在職
      務上所掌之印鑑申請資料公文書中，並據以核發丁○○印鑑證明一份，足以生
      損害於丁○○及戶政機關對印鑑資料管理之正確性。
    (3)戊○○於同日又在臺中縣大里市○○路○段五二號住處內，未經乙○○之同意
      及授權，擅取乙○○放置在家中抽屜內用以申請保管箱之林雪貞印章一顆及向
      臺中縣大里市農會申請使用之保管箱鑰匙一支，持以前往該農會，並於當日上
      午十時三十五分，在保管箱開箱記錄單「戶名」欄及「簽蓋原留印鑑」欄內接
      續盜蓋乙○○之印章各一次，偽造完成內容為表彰乙○○申請開啟保管箱之私
      文書一紙，並提出於該農會主張申請開啟保管箱而行使之，使該農會不知情之
      承辦人員陳復政誤信戊○○係受乙○○委託之人，而任由戊○○進入取走丁○○交由林雪貞保管置於該保管箱內之系爭土地、建物所有權狀各一紙，足以生
      損害於丁○○、林雪貞及臺中縣大里市農會對保管箱管理之正確性。之後，戊○○即將乙○○之該顆印章放回原處。
    (4)戊○○於取得系爭土地、建物所有權狀及丁○○印鑑證明後，即向丙○○佯稱
      業已徵得其父之同意，要以系爭土地、建物設定抵押以資擔保，並提供該等文
      件提供丙○○核閱，以取信之，致使丙○○誤以為丁○○確實有意以系爭土地
      、建物擔保女兒戊○○之借貸，而陷於錯誤，同意借款新臺幣（下同）一百二
      十萬元予戊○○，並當場支付現金十五萬元，於二日後即同年八月十三日又支
      付現金十五萬元，並同時請戊○○儘速委託代書姚翠貞辦理系爭土地、建物之
      抵押權設定事宜。
    (5)戊○○乃前往臺中市○○○街四一號姚翠貞土地登記專代理人事務所，將系爭
      土地、建物之所有權狀、丁○○之國民身分證、印章、前開印鑑證明各一件交
      給不知情之代書姚翠貞，委託辦理系爭土地、建物之抵押權設定，而行使該份
      印鑑證明。因系爭土地、建物並非戊○○所有，姚翠貞乃要求提出丁○○之委
      託書，故戊○○於同年月十三日，在不詳地點，又在內容表彰丁○○、戊○○
      共同委託姚翠貞辦理抵押權設定事宜之如附表編號二所示委託書「委託人」項
      下，偽造丁○○署押一枚及盜用丁○○印章一次，而偽造完成性質上屬於私文
      書之委託書一紙，並於同日持交姚翠貞主張就委託書所載事項授權姚翠貞辦理
      而行使之。姚翠貞於收齊上開證件後，隨即於十三日持以前往臺中縣大里地政
      事務所，辦理系爭土地、建物之抵押權設定事宜，並依戊○○、丙○○之約定
      ，填具以丙○○為抵押權人兼債權人、丁○○為義務人兼債務人、戊○○為債
      務人，系爭土地、建物所有權全部為抵押品，擔保權利金額為一百六十萬元為
      內容之土地登記申請書及土地建築改良物抵押權設定契約書各一份，且在該土
      地登記申請書「(9)備註」欄及「 ()簽章」欄內接續蓋用「丁○○」印章各
      一次；又接續於土地建築改良物抵押權設定契約書空白處蓋用「丁○○」印章
      二次，「 ()申請登記以外之約定事項」欄及「 ()蓋章」欄內，接續蓋用
      「丁○○」印章各一次，而連續偽造完成表彰姚翠貞代丙○○、丁○○、戊○○申請系爭土地、建物抵押權設定之土地登記申請書及表彰丙○○、丁○○、
      戊○○共同簽立抵押權設定契約之抵押權設定契約書等二份私文書，併同戊○○前所交付之丁○○印鑑證明、系爭土地、建物所有權狀，全部交由該地政事
      務所，主張申請辦理系爭土地、建物抵押權之設定而行使之，使該地政事務所
      不知情之承辦公務員將此不實之設定抵押權事項，登載於職務上所掌之公文書
      即系爭土地及建物登記簿謄本，並核發系爭土地、建物之他項權利證明書，足
      生損害於丁○○、丙○○及地政機關對土地登記之正確性。丙○○於上開抵押
      權申辦期間，又於同年月十五日給付現金二十萬元予戊○○，並於獲悉上開抵
      押權設定登記業已辦畢，戊○○亦交付行使上開他項權利證明書主張確以本件
      抵押權設定擔保借款債務後，先後於同年八月十七日、二十七日、九月十日分
      別再交付現金三十萬元、三十萬元、十萬元予戊○○，合計共借給戊○○一百
      二十萬元。
    (6)戊○○為免父母發現右開情事，除歸還丁○○之國民身分證及印章外，另於八
      月二十日上午十時四十分許，又擅取乙○○非用以申請保管箱之印章一顆，前
      往臺中縣大里市農會，在保管箱開箱記錄單「簽蓋原留印鑑」欄內，盜蓋該顆
      非申請保管箱時提出之乙○○印章一次，偽造完成內容為表彰乙○○申請開啟
      保管箱之私文書一紙，並提出於該農會主張申請開啟保管箱而行使之，但經該
      農會承辦人員陳復政發覺印章不符，戊○○始又返家擅取乙○○申請保管箱之
      印章一顆，並在同一紙保管箱開箱記錄單「簽蓋原留印鑑」欄內，另盜蓋正確
      之乙○○印章一次，使該農會不知情之承辦人員陳復政誤信戊○○係受乙○○
      委託之人，而任由戊○○進入保管箱區，戊○○即將前所擅取之系爭土地、建
      物所有權狀各一紙又放回該保管箱內，足以生損害於林雪貞及臺中縣大里市農
      會對保管箱管理之正確性。
    嗣因戊○○未能依約清償合計一百二十萬元之借款利息，丙○○於九十年九月五
    日打電話到戊○○家中催討，適戊○○不在，由林雪貞接聽，始知戊○○向丙○○借款一事，進而查悉全情。
二、案經丁○○、乙○○訴由臺灣臺中地方法院檢察署檢察官偵查起訴。
    理  由
一、右開事實，業據被告戊○○於警訊、偵查及本院審理時均坦承在卷，核與告訴人
    丁○○、乙○○指訴之情節相符，復經證人丙○○、姚翠貞、陳復政、吳寶華、
    黃玉禎證述無訛，並有土地登記謄本、建物登記謄本、臺中市土地登記事業代理
    人開業執照、臺中縣大里市農會九十一年一月十一日里農信字第九一０一０三號
    函、中華電信股份有限公司臺灣中區電信分公司九十一年二月八日中行帳字第九
    一Ｃ八二００一八二號函附通話明細清單、臺中縣大里市戶政事務所九十一年三
    月一日中縣里戶字第０九一００一二五五００號函附之印鑑證明申請書、委任書
    各一件、保管箱開箱記錄單二紙、保管箱租用章程、保管箱租用約定書、保管箱
    印鑑卡、臺中縣大里地政事務所九十一年十月二十八日里地登字第０九一００一
    六八六七號函附之系爭土地、建物設定抵押權之全部資料（包括土地登記申請書
    、土地建築改良物抵押權設定契約書、印鑑證明、丁○○、戊○○、丙○○之國
    民身分證正反面影印資料等等）、九十二年三月十二日里地登字第０九二０００
    三五三九號函、大里市農會保管箱管理系統箱號別交易記錄查詢、土地所有權狀
    、建築改良物所有權狀、他項權利證明書各一件、本票六紙、切結書六份、收據
    一紙、戶籍謄本、臺灣銀行綜合存款存摺、彰化銀行活期儲蓄存款存摺各一份附
    卷可稽，足見被告前開自白確與事實相符。又：
（一）被告明知並未徵得父親丁○○同意以系爭土地、建物設定抵押權予證人丙○○
      ，以擔保被告對證人丙○○之借款債務，且亦知證人丙○○如知悉此情，即不
      會借貸款項，竟向證人丙○○佯稱業已獲得丁○○之同意，並提供騙取之丁○○印鑑章、擅取之系爭土地、建物所有權狀及偽為申辦之丁○○印鑑證明等物
      件，以取信之，致使證人丙○○先後交付合計一百二十萬元之金錢，供己花用
      ，其詐騙證人丙○○之借款，顯有為自己不法所有之意圖至明。
（二）又被告未經徵得告訴人丁○○、乙○○之同意或授權，即擅取告訴人乙○○之
      保管箱印章，先後二次開啟保管箱，自係妨害乙○○之自主性及意思決定權及
      臺中縣大里市農會對保管箱管理之正確性。其於擅取該保管箱內之系爭土地、
      建物所有權狀後，復偽造委任書、印鑑證明申請書、委託書、土地登記申請書
      、土地建築改良物抵押權設定契約書等文件，持以申請印鑑證明、辦理抵押權
      設定登記，除妨害告訴人丁○○之自主權及意思決定權外，另又使告訴人丁○○因形式上係本件抵押債務人，因而受有遭債權人葉明榮追討債務之損害，自
      已損及告訴人丁○○之權益。然因被告前開印鑑證明之申請及抵押權設定之辦
      理，均係未經告訴人丁○○之同意，故告訴人丁○○提起確認本件抵押權不存
      在之訴，業已判決證人丙○○敗訴確定，有本院調取之本院九十年度訴字第三
      三一八號民事案卷可參，以致證人丙○○貸予被告之一百二十萬元借款債權，
      喪失以系爭土地、建物抵押擔保之權利，自受有損害。再者，被告申請印鑑證
      明及抵押權設定登記，既均與實情不符，致使戶政機關、地政機關相關公文書
      資料發生錯誤記載之情事，並據以核發相關文件，當亦影響戶政機關對印鑑資
      料管理及地政機關對土地登記之正確性。
（三）從而，本件事證明確，被告右開犯行，洵堪認定。
二、查：(一)被告於事實欄一(2)(3)(5)(6)之時地，先後偽造委任書、印鑑證明申請書、保
    管箱開箱記錄單、委託書、土地登記申請書、土地建築改良物抵押權設定契約書
    、保管箱開箱記錄單等私文書後，皆持以行使部分，核係犯刑法第二百十六條、
    第二百十條之行使偽造私文書罪。(二)被告於事實欄一(2)所示時地，持偽造之委任
    書、印鑑證明申請書向臺中縣大里市戶政事務所申請印鑑證明，而使不知情之承
    辦公務員將該不實之申請事項登載於職務上所掌之印鑑申請資料公文書，並據以
    核發「丁○○」印鑑證明，被告再將該份印鑑證明交付證人姚翠貞，用以辦理本
    件抵押權登記事宜；另於事實欄一(5)所示時地，又利用不知情之代書姚翠貞持偽
    造之土地登記申請書、土地建築改良物抵押權設定契約書等私文書向臺中縣大里
    地政事務所申辦系爭土地、建物之抵押權登記，而使不知情之承辦公務員將此不
    實之申辦事項登載於職務上所掌之系爭土地、建物登記簿謄本公文書，並憑以核
    發他項權利證書，被告再將該份他項權利證明書交付予證人丙○○，用以主張以
    系爭土地、建物提供借款債務擔保之意，核其此部分所為，均係犯同法第二百十
    六條、第二百十四條之行使使公務員登載不實文書罪。(三)被告向證人丙○○佯稱
    業已獲得告訴人丁○○同意提供系爭土地、建物係為擔保，致使證人丙○○陷於
    錯誤，而陸續交付合計一百二十萬元之金錢，核其此部分所為，係犯同法第三百
    三十九條第一項之詐欺取財罪。又：
（一）被告與證人甲○○就上開犯行，有犯意之聯絡及行為之分擔，皆為共同正犯。
（二）被告利用不知情之代書姚翠貞偽造土地登記申請書、土地建築改良物抵押權設
      定契約書等私文書，併同被告交付之印鑑證明，持向臺中縣大里地政事務所申
      辦本件抵押權設定登記事宜，而使該地政事務所承辦公務員將該不實事實登載
      於系爭土地、建物登記簿謄本公文書，則被告應為此部分行使偽造私文書（指
      行使土地登記申請書、土地建築改良物抵押權設定契約書等私文書部分）、行
      使使公務員登載不實文書（指行使印鑑證明部分）及明知為不實事項而使公務
      員登載於職務上所掌之公文書（指使臺中縣大里地政事務所公務員登載不實部
      分）等罪之間接正犯。
（三）被告利用不知情之代書姚翠貞在上開土地登記申請書、土地建築改良物抵押權
      設定契約書之私文書上，雖分別接續蓋用「丁○○」之印章多次，但各係基於
      單一偽造私文書之犯意而為之，皆侵害一個法益，應均為接續犯，各屬單純一
      罪。
（四）被告於事實欄一(2)(5)所示時、地，偽造告訴人丁○○署押及盜用告訴人丁○○
      印章，及於事實欄一(3)(6)所示時、地，盜用告訴人林雪貞印章等行為，為各該
      偽造私文書之部分行為，而各該偽造私文書之低度行為又為行使偽造私文書之
      高度行為所吸收，均不另論罪。又被告前開申請印鑑證明、辦理系爭土地、建
      物之抵押權設定登記，皆使該管公務員登載不實之低度行為亦為持用登載不實
      之印鑑證明、他項權利證明書而行使之高度行為所吸收，只論以行使使公務員
      登載不實之文書罪。
（五）被告多次行使偽造私文書及二次行使使公務員登載不實文書（指申請印鑑證明
      及申辦抵押權設定登記部分）犯行，皆時間緊接，各觸犯構成要件相同之罪名
      ，各係基於概括犯意為之，應分別依連續犯規定論以一罪之行使偽造私文書罪
      及行使使公務員登載不實文書罪，並均依法加重其刑。
（六）被告所犯行使偽造私文書罪、行使使公務員登載不實文書罪及詐欺取財罪三罪
      間，有方法結果之牽連關係，應依刑法第五十五條之規定，從一重之行使偽造
      私文書罪論處。
（七）公訴人雖僅就被告所為事實欄一(2)(3)及偽造、行使土地登記申請書、土地建築
      改良物抵押權設定契約書，及使臺中縣大里市戶政事務所承辦公務員、臺中縣
      大里地政事務所承辦公務員登載不實等犯行，提起公訴，然檢察官就犯罪事實
      一部起訴者，其效力及於全部，刑事訴訟法第二百六十七條有明定。本件被告
      亦有於事實欄一(5)(6)所示時、地，偽造、行使委託書、保管箱開箱記錄單，及
      行使使臺中縣大里市戶政事務所承辦公務員登載不實之印鑑證明及使臺中縣大
      里地政事務所承辦公務員登載不實之他項權利證明書，暨向證人丙○○詐欺取
      財等犯行，且各該偽造、行使私文書或使公務員登載不實文書行為之目的，均
      係為能向證人丙○○詐借款項，與所犯詐欺取財罪間，俱有方法結果之牽連關
      係，已如前述，本院自應就屬於裁判上一罪之後開行使偽造委託書、保管箱開
      箱記錄單、行使前開印鑑證明、他項權利證明書及詐欺取財等犯行，一併加以
      裁判。
（八）爰審酌被告前無任何犯罪紀錄，素行良好，有臺灣臺中地方法院檢察署刑案資
      料查註紀錄表、臺灣高等法院被告全國前案紀錄表在卷可按，其因貪圖私利，
      利用與告訴人丁○○、林雪貞係親子之關係，取得告訴人丁○○、林雪貞之印
      章，進而持以偽造、行使前述各私文書，俾利向證人丙○○貸款，侵害告訴人
      丁○○、林雪貞、丙○○之權益，影響臺中縣大里市農會對保管箱管理、戶政
      機關對印鑑資料管理及地政機關對土地登記之正確性，所生危害非小；其偽造
      之文書數量不少，詐得之借款金額合計一百二十萬元，所得頗豐；手段尚稱平
      和，犯後又能坦承犯行，並已就詐得之借款，分期清償其中之九萬元，有臺中
      縣大里市農會誇行匯款回聯條五紙可資參佐；告訴人丁○○、林雪貞於偵查中
      另具狀表示被告本性善良，已誠心懺悔，希能從輕量刑等一切情狀，量處如主
      文所示之刑，並諭知易科罰金之折算標準。末查被告前均未曾受有期徒刑以上
      刑之宣告，已如前述，其因年輕識淺，一時失慮，而觸犯刑章，經此次論罪科
      刑教訓之後，當知警惕，而應無再犯之虞，本院認被告所宣告之刑，以暫不執
      行為適當，爰併予宣告緩刑二年，以啟自新。
三、末查，本案被告戊○○所偽造之前開私文書，包括委任書、印鑑證明申請書各一
    紙、保管箱開箱記錄單二紙（一次於九十年八月十日申請；另一次於同年月二十
    日申請）、委託書、土地登記申請書、土地建築改良物抵押權設定契約書各一紙
    ，均已行使交付他人，而非屬被告所有之物，核與刑法第三十八條第一項第二款
    、第三項規定不符，爰不宣告沒收。惟按偽造之印章、印文或署押，不問屬於犯
    人與否，沒收之。刑法第二百十九條定有明文。是以如附表編號一所示之委任書
    「委任人（簽名蓋章）」欄上，及編號二所示之委託書「受託人」欄上，既有偽
    造之「丁○○」署押各一枚，仍應依刑法第二百十九條規定，沒收之。另按盜用
    他人真印章所蓋之印文，並非偽造印章之印文，不在刑法第二百十九條所定必須
    沒收之列，最高法院四十八年台上字第一一三號、第一五三三號判例可資參照。
    是以上開偽造之私文書上，雖均有因盜用印章（包括「丁○○」及「林雪貞」）
    而留存之印文，自無庸就各該印文為沒收之宣告。
據上論斷，應依刑事訴訟法第二百九十九條第一項前段，刑法第二十八條、第五十六
條、第二百十六條、第二百十條、第二百十四條、第三百三十九條第一項、第五十五
條、第四十一條第一項前段、第七十四條第一款、第二百十九條，罰金罰鍰提高標準
條例第一條前段、第二條，判決如主文。
中      華      民      國      九十二      年     六     月    三十    日
                                臺灣臺中地方法院刑事第二庭
                                    法  官  莊  嘉  蕙
右正本證明與原本無異。
如不服本判決，應於送達後十日內向本院提出上訴狀（須附繕本），上訴於臺灣高等
法院臺中分院。
                                    書記官
中      華      民      國      九十二      年    六      月    三十    日
附錄論罪科刑法條
中華民國刑法第二百十條
偽造、變造私文書，足以生損害於公眾或他人者，處五年以下有期徒刑。
中華民國刑法第二百十四條
明知為不實之事項，而使公務員登載於職務上所掌之公文書，足以生損害於公眾或他
人者，處三年以下有期徒刑、拘役或五百元以下罰金。
中華民國刑法第二百十六條
行使第二百十條至第二百十五條之文書者，依偽造、變造文書或登載不實事項或使登
載不實事項之規定處斷。
附表：
┌──┬─────────────┬───────────────────
│編號│文書名稱（書立日期）      │ 偽       造       之       署       ?
├──┼─────────────┼───────────────────
│ 一 │委任書（九十年八月十日）  │委任人（簽名蓋章）欄：偽造「丁○○」署
├──┼─────────────┼───────────────────
│ 二 │委託書（九十年八月十三日）│委託人欄：偽造「丁○○」署押一枚
└──┴─────────────┴───────────────────


司法院資訊處製作；財團法人民間司法改革基金會備份。
